臺灣高等法院刑事判決
109年度上訴字第3784號
上  訴  人  臺灣新北地方檢察署檢察官丁維志
被      告  周詩帆


選任辯護人  蕭棋云律師
            廖孟意律師
            彭彥植律師
被      告  陳維傑


選任辯護人  林慈政律師（法扶律師）
上列上訴人因被告等偽造有價證券等案件，不服臺灣新北地方法
院107年度訴字第62號，中華民國109年7月29日第一審判決（追
加起訴案號：臺灣新北地方檢察署106年度偵字第35376號），提
起上訴，本院判決如下：
    主  文
上訴駁回。
    犯罪事實
一、民國102年間，周詩帆為麥克國際行銷有限公司（址設臺北
    市○○區○○路0段00號10樓，下稱麥克公司）之業務經理，陳
    維傑則為麥克公司員工並為周詩帆之下屬，其2人負責辦理
    汽車貸款業務，102年5月31日起，陳維傑另受和潤企業股份
    有限公司（下稱和潤公司）之委任，擔任該公司汽車貸款之
    對保人，負責當面親自詳細核對貸款人及保證人之身分及相
    關證明文件是否相符，並確認由貸款人及保證人本人於相關
    貸款文件上親自簽章（下稱「對保」），始得將完成「對保
    」之相關貸款文件送至和潤公司，以完成汽車貸款核撥程序
    ，為從事和潤公司「對保」業務之人。
二、102年7、8月間，維澐商業有限公司（址設新北市○○區○○路0
    段00號3樓之1，對外稱易立貸優質專業貸款經紀公司，下稱
    易立貸公司）之業務人員姚正杰（於104年6月21日死亡，未
    經起訴）傳真不知情之蕭千育（原名蕭君怡）購買車號0000
    -00號自用小客車之汽車貸款申請文件（以蕭千育為債務人
    、羅素芬及黃耀宗為連帶保證人，向和潤公司申請汽車貸款
    ）予周詩帆，由周詩帆向和潤公司進件，經和潤公司初步審
    核通過後，通知周詩帆委派該公司之對保人進行「對保」，
    惟周詩帆為求便宜行事，竟未通知陳維傑前往易立貸公司辦
    理「對保」，而逕由易立貸公司指派業務人員姚正杰辦理。
三、周詩帆及陳維傑皆明知上開汽車貸款並非由陳維傑親自「對
    保」，且無從確認相關貸款文件簽章欄上之「蕭君怡」、「
    羅素芬」及「黃耀宗」之簽名，是否為貸款人及連帶保證人
    所親簽，竟共同基於行使業務上登載不實文書之犯意聯絡，
    由周詩帆將上開文件交予未實際「對保」之陳維傑，由陳維
    傑於102年8月2日在麥克公司內，接續在上開「債權讓與暨
    動產抵押契約書」、「本票及授權書」上之「對保人簽章」
    欄簽署其姓名，用以虛偽表示本件汽車貸款係陳維傑親自與
    貸款人蕭千育、連帶保證人羅素芬及黃耀宗「對保」，並送
    交和潤公司以行使，足以生損害於和潤公司對於貸款核貸審
    核之正確性。和潤公司乃因此撥款貸款新臺幣（下同）110
    萬元至蕭千育指定之帳戶，並同意蕭千育自102年9月7日至1
    06年8月7日止，每月1期，共48期，每期清償30,690元。嗣
    和潤汽車於第13期即103年9月8日起未再收到繳款，經和潤
    公司對連帶保證人黃耀宗聲請本票准許強制執行裁定，黃耀
    宗提起確認本票債權不存在訴訟，始查知上情。
四、案經黃耀宗訴由臺灣新北地方檢察署檢察官偵查後追加起訴
    。 
    理  由
一、證據能力之說明：
    本判決所引用之供述、非供述證據，檢察官、被告周詩帆、
    陳維傑及其等辯護人均同意有證據能力（本院卷第170-173
    頁），且經本院於審理期日提示予當事人而為合法調查（本
    院卷第229-235頁），本院審酌上開證據資料製作及取得之
    情況，並無違背法定程序或其他不得作為證據之情形，以之
    作為證據應屬適當，認均有證據能力。
二、認定犯罪事實所憑之證據及理由：
　㈠上揭犯罪實，業據被告周詩帆、陳維傑於本院準備程序及審
    理時均坦承不諱（本院卷第175、236頁），核與證人蕭千育
    於偵訊及原審審理時之證述情節相符（第4899號他卷第25反
    -26頁；訴卷一第329-351頁），並有業代資料維護明細（第
    4899號他卷第52頁）、和潤公司業務人員新增基本資料表-A
    gent所屬個人業代適用（第4899號他卷第53-54頁）、契約
    型服務人員（Agent）服務契約（第4899號他卷第55-58頁）
    、受託對保約定書（第4899號他卷第59-60頁）、契約型服
    務人員（Agent）行銷備忘錄（第4899號他卷第61-62頁）、
    本票及授權書（第4899號他卷第63頁）、簽名樣式（第4899
    號他卷第64頁）、對保事項服務準則（第4899號他卷第65頁
    ）、債權讓與暨動產抵押契約書（第11385號他影卷第37-38
    頁）、本票及授權書（第11385號他影卷第19頁）、商工登
    記公示資料查詢服務、和潤公司109年6月19日函附蕭千育繳
    款明細等（訴卷一第138-139、384-388頁）證據資料在卷可
    佐，是被告周詩帆及陳維傑前揭任意性之自白與事實相符，
    可以採信。
　㈡從而，被告周詩帆明知陳維傑未親自辦理「對保」，仍由被
    告陳維傑於上述「債權讓與暨動產抵押契約書」、「本票及
    授權書」上「對保人簽章」欄簽名，以表示本件汽車貸款係
    由陳維傑親自「對保」，並交由和潤公司以行使等事實，可
    以認定。被告周詩帆、陳維傑前述犯行之事證明確，均應依
    法論科。
三、論罪部分：
　㈠法律修正：
　　按被告2人行為後，刑法第215條規定業於108年12月25日修
    正公布施行，並自同年月27日生效。修正後之規定，將法定
    刑中罰金之數額，由「銀元500元」調整為「新臺幣1萬5千
    元」，修正後之規定，僅係依刑法施行法第1條之1第2項本
    文規定，將罰金數額修正提高30倍，予以載明使之明確，刑
    度並未變更，對被告而言，並無有利、不利之比較適用問題
    ，應逕行適用裁判時法即修正後之刑法第215條規定。
  ㈡罪名：
　　被告陳維傑受和潤公司之委任，得為和潤公司進行汽車貸款
    之「對保」業務，其於上述「債權讓與暨動產抵押契約書」
    、「本票及授權書」上之「對保人簽章」欄簽署其姓名，旨
    在表示其已親自辦理「對保」之意，各該文書即屬依其業務
    而作成之文書。是核被告周詩帆及陳維傑所為，均係犯刑法
    第216條、第215條之行使業務上登載不實文書罪。追加起訴
    書之論罪法條雖未載明上述罪名，惟已於犯罪事實欄載明其
    等有上述犯行，應認此部分已起訴，本院並已告知罪名及法
    條，使檢察官、被告等及辯護人就此一併加以攻擊防禦（本
    院卷第228頁），併予指明。
  ㈢罪數：
　  被告2人業務登載不實文書之低度行為為行使業務登載不實
    文書之高度行為所吸收，不另論罪。又被告陳維傑分別於「
    債權讓與暨動產抵押契約書」、「本票及授權書」上之「對
    保人簽章」欄，簽署其姓名，於自然意義上固屬數行為，惟
    其係在密接之時間、相同之地點所為，各行為間之獨立性極
    為薄弱，顯係基於行使業務上登載不實文書之目的，依一般
    社會健全觀念難以強行分離，應認係基於單一犯意接續所為
    ，而包括於一行為予以評價，應論以接續犯之一罪。
　㈣共犯關係：
　　被告周詩帆及陳維傑，就上開犯行，有犯意聯絡及行為分擔
    ，均為共同正犯。而刑法第215條之從事業務者登載不實罪
    ，係以從事業務之人，明知為不實之事項，而登載於其業務
    上作成之文書，足以生損害於公眾或他人，為構成要件，屬
    於身分犯之一種，本件得從事和潤公司汽車貸款對保權之人
    為被告陳維傑，被告周詩帆雖非實際從事不實登載對保業務
    之人，惟其既明知此情，仍與具有從事業務身分之被告陳維
    傑共同為行使業務登載不實文書罪之犯行，應依刑法第31條
    第1項前段規定論以共同正犯。
  ㈤刑之加重：
    被告周詩帆前因偽造文書等案件，經改制前臺灣板橋地方法
    院以98年度訴字第1623號判決各宣處有期徒刑3月（詐欺8罪
    ，偽造文書4罪，共12罪），應執行有期徒刑5月確定，於99
    年3月23日徒刑易科罰金執行完畢，有卷附被告之前案紀錄
    表可憑，其於受徒刑之執行完畢後，5年以內故意再犯有期
    徒刑以上之本罪，為累犯。依司法院釋字第775號解釋意旨
    ，審酌被告周詩帆前案與本案所涉均屬偽造文書罪章之罪，
    所侵害法益類型相同，足徵其就此類犯罪，對刑罰之反應力
    薄弱，有特別之惡性，加重其法定最低本刑，並無行為與罪
    責不相當之情形，爰就被告周詩帆所為，依刑法第47條第1
    項規定，加重其刑。
四、不另為無罪諭知部分：
  ㈠公訴意旨另以：被告周詩帆及陳維傑明知蕭千育並無資金需
    求，竟仍共同基於詐欺取財及背信、偽造文書及偽造有價證
    券之犯意，於102年8月7日前某日時，在易立貸公司趁蕭千
    育辦理信用貸款時，取得蕭千育之相關證件，在和潤公司之
    債權讓與暨動產抵押契約書上「甲方」欄偽造貸款人「蕭君
    怡」、「甲方連帶保證人姓名」欄偽造「羅素芬」、告訴人
    「黃耀宗」其等3人之簽名及印文，復在授權書上「立授權
    書人即本票發票人」欄偽造「蕭君怡」、「羅素芬」及告訴
    人「黃耀宗」之簽名及印文，另在本票上「發票人」欄偽造
    「蕭君怡」、「共同發票人」欄偽造「羅素芬」、告訴人「
    黃耀宗」之簽名及印文，佯作蕭千育欲辦理貸款，以及羅素
    芬及告訴人黃耀宗欲擔任本件汽車貸款之連帶保證人，再由
    被告陳維傑於各該文件上之對保人簽章處簽名，佯作本件貸
    款由其「對保」，再將上開「債權讓與暨動產抵押契約書」
    、「本票及授權書」交由被告周詩帆轉送和潤公司行使，致
    和潤公司陷於錯誤，撥款110萬元予其等指定之帳戶，致和
    潤公司受損，因認被告周詩帆及陳維傑此部分所為，亦共同
    涉犯刑法第201條第2項之行使偽造有價證券罪、同法第216
    條、第210條行使偽造私文書罪、同法第339條第1項之詐欺
    取財罪及同法第342條第1項之背信罪嫌等語。
  ㈡按犯罪事實應依證據認定之，無證據不得認定犯罪事實；不
    能證明被告犯罪者，應諭知無罪之判決，刑事訴訟法第154
    條第2項、第301條第1項分別定有明文。又事實之認定，應
    憑證據，如未能發現相當證據，或證據不足以證明，自不能
    以推測或擬制之方法，為裁判基礎；認定不利於被告之事實
    ，須依積極證據，苟積極證據不足為不利於被告事實之認定
    時，即應為有利於被告之認定，更不必有何有利之證據；故
    被告否認犯罪事實所持之辯解，縱屬不能成立，仍非有積極
    證據足以證明其犯罪行為，不能遽為有罪之認定。認定犯罪
    事實所憑之證據，雖不以直接證據為限，間接證據亦包括在
    內；然而無論直接或間接證據，其為訴訟上之證明，須於通
    常一般之人均不致有所懷疑，而得確信其為真實之程度者，
    始得據為有罪之認定，倘其證明尚未達到此一程度，而有合
    理之懷疑存在時，事實審法院復已就其心證上理由予以闡述
    ，敘明其如何無從為有罪之確信，因而為無罪之判決，尚不
    得任意指為違法（最高法院40年台上字第86號、30年上字第
    816號、第1831號、76年台上字第4986號判決先例參照）。
  ㈢公訴意旨認被告周詩帆及陳維傑涉犯上開罪嫌，無非係以被
    告周詩帆及陳維傑之於偵查中之供述、告訴人黃耀宗之指述
    、證人即被害人蕭千育及羅素芬之證述、和潤公司業務人員
    新增基本資料表、契約型服務人員（Agent）服務契約、行
    銷備忘錄、受託對保約定書、簽名樣式、對保事項服務準則
    、債權讓與暨動產抵押契約書、本票及授權書、臺灣臺北地
    方法院（下稱臺北地院）103年度北簡字第14031號判決及其
    卷證等，為其主要論據。訊據被告周詩帆及陳維傑固坦承本
    件蕭千育之汽車貸款案，係由麥克公司承辦並進件予和潤公
    司，被告陳維傑並於「債權讓與暨動產抵押契約書」、「本
    票及授權書」之「對保人簽章」欄簽名；惟均堅詞否認有上
    述犯行，被告周詩帆並辯稱：蕭千育是易立貸公司的客戶，
    易立貸公司業務把案子、資料傳真給我，我幫他們進件給和
    潤公司，和潤公司經過徵信、照會並核准以後，和潤公司通
    知我過件，我就通知易立貸公司指派業務幫我約客戶對保，
    可能是客戶沒到或改約，導致我無法對保，應該是我將對保
    文件交給易立貸公司的業務去對保，我再去收，我檢查完簽
    名有無缺漏後，就交給陳維傑在對保人欄位簽名，這件我跟
    陳維傑都沒有去對保等語（訴卷一第144、358頁；訴卷二第
    41-42頁；本院卷第237-239頁）；其辯護人則辯護略以：蕭
    千育係透過易立貸公司業務姚正杰辦理貸款，並非透過周詩
    帆任職的麥克公司，此與周詩帆於原審提出之對話紀錄相符
    ；連帶保證人即蕭千育之母羅素芬證稱同意擔任保證人，蕭
    千育於原審也證稱另一位保證人黃耀宗是姚正杰協助提供，
    相關貸款文件有貸款人及保證人之資料及簽名，周詩帆是基
    於長期合作之信任關係而委託易立貸公司指派業務人員辦理
    對保，周詩帆未至對保現場，無從判斷保證人黃耀宗是否有
    為保證之真意或簽名遭偽造，且本案核貸款項是匯入易立貸
    公司帳戶，周詩帆並無偽造有價證券、詐欺及背信之犯行等
    語（本院卷第240-241頁）。另被告陳維傑辯稱：我於102年
    2、3月才加入麥克公司協助做貸款工作，同年5月才取得和
    潤公司的對保資格，當時剛入行不久，對於業務如何執行，
    都是依賴主管周詩帆的指示，本件我事後回想起來，應該是
    沒有親自去對保，是主管周詩帆拿債權讓與暨動產抵押契約
    書、本票及授權書給我，我是便宜行事，沒有真正落實對保
    流程，我在確認債權讓與暨動產抵押契約書、本票及授權書
    上都已經有「蕭君怡」、「羅素芬」、「黃耀宗」的簽名後
    ，我才在對保人欄位簽名，本件我沒有獲得任何利益，對保
    金1千元也沒有拿到等語（訴卷一第114-116頁）；其辯護人
    則辯護略以：本件汽車貸款係周詩帆與易立貸公司接洽，該
    債權讓與暨動產抵押契約書、本票及授權書係由周詩帆交給
    陳維傑，因陳維傑新加入此行業，信任其主管周詩帆之指示
    ，遂於對保人欄位簽名，後續貸款程序亦非由陳維傑經手，
    陳維傑無從知悉蕭千育等人之簽名及印文是否為偽造，更未
    獲得任何不法利益，陳維傑並無本案偽造有價證券、詐欺及
    背信之犯行等語（本院卷第170、241-242頁）。
　㈣經查：
　⒈證人即被害人蕭千育於106年8月29日偵訊時證稱：102年間我
    是請易立貸公司幫我辦理信用貸款，羅素芬有說願意擔任我
    信用貸款之保證人，我就將資料交給易立貸公司，我是去三
    重區易立貸公司對保，對保時羅素芬沒有去，「債權讓與暨
    動產抵押契約書」、「本票及授權書」上「蕭君怡」的簽名
    不是我簽的，我是被強制執行時才知道是辦理汽車貸款等語
    （第4899號他卷第25反-26頁）；證人即告訴人黃耀宗於警
    詢、偵訊及臺北地院103年度北簡字第14031號確認本票債權
    不存在事件中，均一致陳稱：我不認識蕭千育、羅素芬、周
    詩帆、陳維傑，也沒有擔任本件貸款之連帶保證人，和潤公
    司找上我時，我才知道身分遭冒用，「債權讓與暨動產抵押
    契約書」、「本票及授權書」上「黃耀宗」均非我所簽名，
    印章也是被盜刻的等語（第11385號他影卷第29頁；臺北地
    院103年度北簡字第14031號影卷第10頁；第4899號他卷第41
    頁及反）；另證人即被害人羅素芬於106年8月29日偵訊時亦
    證稱：「債權讓與暨動產抵押契約書」、「本票及授權書」
    上「羅素芬」都不是我簽的等語（第4899號他卷第25頁反）
    ，而本案之102年8月7日「債權讓與暨動產抵押契約書」、1
    02年8月2日「本票及授權書」，其上「蕭君怡」、「羅素芬
    」、「黃耀宗」之簽名（第11385號他影卷第19、37頁），
    與告訴人黃耀宗、被害人羅素芬、蕭千育本人之簽名（第11
    385號他影卷第31頁；第4899號他卷第26、41頁），以肉眼
    相互比對，可輕易判斷不論筆畫、勾勒、神韻、字形等，均
    明顯不同，難認上述貸款文件上「蕭君怡」、「羅素芬」、
    「黃耀宗」之簽名，係本人所親簽。
　⒉被告陳維傑於102年8月2日確實於上述「債權讓與暨動產抵押
    契約書」、「本票及授權書」之「對保人簽章」欄上簽名，
    確認有親自辦理「對保」；被告周詩帆亦明知陳維傑未確實
    辦理「對保」，仍將上述貸款相關文件送交和潤公司，和潤
    公司並據以撥款110萬元借款至指定帳戶等情，此為被告周
    詩帆、陳維傑所坦承不諱，已如前述。
　⒊被告周詩帆、陳維傑辯以前詞，故此部分所應釐清之重點即
    為：其2人是否趁蕭千育於易立貸公司辦理信用貸款時，取
    得蕭千育之證件，在「債權讓與暨動產抵押契約書」、「本
    票及授權書」偽造「蕭君怡」、「羅素芬」及「黃耀宗」之
    簽名及印文，而冒名辦理本件汽車貸款。經查：
　⑴證人即被害人蕭千育於偵訊及原審審理時證述略以：我於102
    年間因有資金需求，所以在網路上搜尋到易立貸公司，當時
    我要辦不用擔保的信用貸款，後來「姚先生」與我聯絡，他
    叫我準備雙證件、財力證明給他，他們再評估找銀行承做，
    我是先拍照我的證件、財力證明給「姚先生」，「姚先生」
    有說我條件不夠，要提供保證人比較會有銀行承做，所以我
    有交付我母親羅素芬的證件作保，「姚先生」有提到還要再
    找保證人，但我說只有我母親能幫忙，「姚先生」說沒關係
    ，他再處理，再處理是什麼意思我就不知道了，後來黃耀宗
    成為貸款文件上之保證人我並不知情；簽文件當天只有我到
    場，羅素芬、黃耀宗均沒有到場，當時是「姚先生」跟我對
    保，他只叫我在債權讓與暨動產抵押契約書上填寫我跟羅素
    芬的身分證字號及地址，但上面「蕭君怡」的簽名不是我簽
    的，該文件上方被壓著，沒讓我看到，我只有看到下面，所
    以我認為這只是要借款，不是要買車，本票及授權書上「蕭
    君怡」不是我簽的，「羅素芬」跟「黃耀宗」簽名我不知道
    是誰簽的，後來是「姚先生」打電話告訴我已經撥款；我總
    共去過「姚先生」所在三重的公司共2次，第1次是去交付辦
    貸款的資料（我的雙證件、財力證明及羅素芬的證件影本）
    ，第2次是貸款核准後請我去簽一些資料，都是「姚先生」
    指出哪邊要簽、哪邊要填寫；該次貸款我拿到的錢不到10萬
    元，繳款我都直接繳給「姚先生」，因為他說會直接幫我代
    繳，「姚先生」匯完款後會給我單據，我也只有繳10萬元，
    因為我認為我是信用貸款10萬元，我沒有收到和潤公司的繳
    款單，是收到本票裁定通知才知道是車貸；我沒有看過周詩
    帆或陳維傑，也不認識陳維傑，我所說的「姚先生」確定不
    是在庭之周詩帆或陳維傑，交付資料當天我沒有看到周詩帆
    或陳維傑在場，在簽文件當天，我只跟「姚先生」接洽，現
    場的人都很年輕，我對周詩帆或陳維傑沒有印象等語（第11
    385號他影卷第25頁反；訴卷一第329-340、342-345、347-3
    48頁），由此可知蕭千育辦理貸款所接觸之對象，係易立貸
    公司之業務「姚先生」，相關證件係在易立貸公司交予「姚
    先生」，且其係依「姚先生」指示，在貸款相關文件上填寫
    資料，當時被告周詩帆及陳維傑均未在場，則被告周詩帆、
    陳維傑辯稱其等未前往易立貸公司「對保」乙節，尚可採信
    。而被告周詩帆及陳維傑既均未在易立貸公司與蕭千育「對
    保」，則其等是否知悉上開貸款文件上「蕭君怡」、「羅素
    芬」、「黃耀宗」等人之簽名遭偽造，或有參與其間，已非
    無疑。　
　⑵被告周詩帆雖自承其有自易立貸公司業務人員處取回本件汽
    車貸款之「債權讓與暨動產抵押契約書」、「本票及授權書
    」，再交由被告陳維傑於「對保人簽章」欄位簽名等語；被
    告陳維傑亦自承係因被告周詩帆為其主管，為求便宜行事，
    而於「債權讓與暨動產抵押契約書」及「本票及授權書」之
    「對保人簽章」欄簽署其姓名等語。惟查，依證人蕭千育前
    揭證述，可知被告周詩帆或陳維傑於蕭千育在易立貸公司依
    「姚先生」指示於上揭對保文件填寫相關資料時均未在場，
    又該「債權讓與暨動產抵押契約書」、「本票及授權書」上
    「蕭君怡」、「羅素芬」及「黃耀宗」之簽名，亦均非被告
    陳維傑所書寫而偽造等節，亦有法務部調查局文書暨指紋鑑
    識實驗室107年9月26日調科貳字第10703358310號鑑定書在
    卷可參（訴卷一第176-182頁），且依卷內事證，尚乏其他
    積極證據可資佐證被告周詩帆或陳維傑於蕭千育填寫前揭對
    保文件時確有在場；再者，因易立貸公司當時之業務人員姚
    正杰已於104年6月21日死亡（本院卷第218頁），無從傳喚
    到庭確認，被告2人是否與姚正杰共犯上開犯行，或知悉上
    開「債權讓與暨動產抵押契約書」、「本票及授權書」上「
    蕭君怡」、「羅素芬」及「黃耀宗」之簽名係屬偽造，自難
    僅憑被告周詩帆有經手該「債權讓與暨動產抵押契約書」、
    「本票及授權書」，被告陳維傑有於「債權讓與暨動產抵押
    契約書」、「本票及授權書」上「對保人簽章」欄內簽署其
    姓名，逕認被告周詩帆、陳維傑有檢察官所指「趁蕭千育在
    易立貸公司辦理信用貸款時，取得蕭千育之證件，在『債權
    讓與暨動產抵押契約書』、『本票及授權書』偽造『蕭君怡』、『
    羅素芬』及『黃耀宗』之簽名及印文」之犯行。　
　⑶被告周詩帆雖任由非有對保權之易立貸業務人員為汽車貸款
    之「對保」，且未查核屬實即指示被告陳維傑於貸款文件之
    「對保人簽章」欄簽名確認等情，已如前述；惟此僅得證明
    被告周詩帆及陳維傑係為求便宜行事，未親自由被告陳維傑
    詳實對保，然依卷內之積極證據，尚難逕認其等亦參與本件
    偽造有價證券、行使偽造私文書及詐欺取財等犯行，亦難僅
    以此情逕認被告周詩帆及陳維傑有為自己或第三人不法利益
    ，或損害和潤公司利益之意圖，而涉有背信之犯行。
  ⑷檢察官所舉其餘之和潤公司業務人員新增基本資料表、契約
    型服務人員（Agent）服務契約、行銷備忘錄、受託對保約
    定書、簽名樣式、對保事項服務準則、「債權讓與暨動產抵
    押契約書」、「本票及授權書」、臺北地院103年度北簡字
    第14031號判決及卷宗等證據，僅能證明和潤公司有接獲以
    「蕭君怡」為貸款人兼本票發票人、「羅素芬」及「黃耀宗
    」為連帶保證人兼本票發票人，而向和潤公司申請汽車貸款
    、被告陳維傑為本件汽車貸款之對保人等情，仍難逕認被告
    周詩帆或陳維傑有公訴意旨所指之偽造有價證券等犯行。
  ⒋被告周詩帆於偵訊及原審準備程序時雖供稱：本件汽車分期
    貸款我有過去對保現場對保等語（第4899號他卷第32頁反；
    訴卷一第144-145頁）；嗣改稱：我沒有到對保現場，應該
    是姚正杰去對保等語（訴卷一第354、356、358頁；本院卷
    第176頁）。而被告陳維傑於臺北地院103年度北簡字第1403
    1號確認本票債權不存在事件，到庭證稱：本件是周詩帆帶
    我去三重代辦公司與車主及保證人2名對保等語（臺北地院1
    03年度北簡字第14031號卷第14頁）；另於偵訊時供稱：本
    件是周詩帆轉給我去易立貸公司對保，貸款人、連帶保證人
    有無在場因時間久遠我不確定，但基本上他們都要在場等語
    （第4899號他卷第31反-32頁）；嗣於原審準備程序時改稱
    ：本件基於便宜行事，是周詩帆拿給我簽名，我沒有親自去
    對保等語（訴卷一第114-115頁；本院卷第176頁），可知被
    告周詩帆及陳維傑就有無前往對保現場與貸款人及連帶保證
    人見面等節，前後供述不一；惟本件貸款申請日期係102年8
    月2日，被告2人又專辦理汽車貸款業務，每月承辦案件10幾
    至20件、時間過久，致一時無法記得每件貸款案件之情形（
    訴卷一第319-3頁），亦非不可能；況基於「不自證己罪原
    則」，被告本不負自證清白之責任，自不能僅因被告周詩帆
    及陳維傑所為辯解前後不符，即推認其等之犯罪事實，仍須
    有其他積極證據足以證明對於被告周詩帆及陳維傑犯罪已至
    無合理懷疑之程度，方得為被告周詩帆及陳維傑有罪之判斷
    。
  ㈤綜上所述，本案依現有之事證，俱無法使本院形成被告周詩
    帆及陳維傑有上開行使偽造有價證券、行使偽造私文書、詐
    欺取財及背信等犯行之有罪心證，依上述說明，此部分本應
    為無罪之諭知，惟此部分如成立犯罪，與被告周詩帆及陳維
    傑前揭構成行使業務上登載不實文書犯行之有罪部分，具有
    想像競合犯之裁判上一罪關係，爰均不另為無罪之諭知。
五、駁回上訴之理由：
  ㈠檢察官上訴意旨略以：㈠被告周詩帆未經蕭千育同意，逕以「
    蕭君怡」名義申辦汽車貸款，顯有冒名詐貸之意思。㈡證人
    蕭千育於偵訊時證稱：我於易立貸公司對保時，現場對保人
    有好幾人，我不知道對保人是誰等語；雖其於原審證稱：對
    保係由易立貸公司業務人員姚正杰處理，但蕭千育於偵查中
    證述時，被告周詩帆、陳維傑並未在場，其較少權衡利害得
    失及顧忌，且距案發時間較近，所述應較為可採；輔以被告
    周詩帆、陳維傑於偵訊時均供稱曾前往易立貸公司「對保」
    ，足認本件被告周詩帆、陳維傑確實有前往易立貸公司「對
    保」。㈢被告周詩帆前於102年間已有與本案相似手段之汽車
    貸款詐欺案件，有相關判決及其前案紀錄表可憑，足認被告
    周詩帆即為本件貸款案之主導人等語。
  ㈡經查：
　⒈按刑事訴訟法第161條規定，檢察官就被告犯罪事實，有舉證
    責任，如檢察官提出之積極證據不足以證明被告之犯罪，即
    應為有利被告之認定，更不必有何有利之證據；且被告之辯
    解縱不可採，仍應有積極之證據足資證明被告之犯罪事實，
    始得為有罪之認定，倘積極證據不足以使法院形成被告有罪
    之確信，仍不能僅因被告辯解不可盡信，即為不利於被告之
    認定。本件汽車貸款並無證據證明係被告周詩帆逕以「蕭君
    怡」名義申辦，已如前述；至於，被告周詩帆、陳維傑於最
    初接受訊問時，固然供稱有與貸款人及保證人辦理「對保」
    ，嗣於原審審理時改稱陳維傑並未親自辦理「對保」，其等
    僅便宜行事，逕由陳維傑於易立貸公司送交之相關貸款文件
    「對保人簽章」欄上簽名等情；惟本件汽車貸款之日期係10
    2年8月2日，距其等因本案首次接受訊問時，已有相當時間
    ，其等供稱因承辦案件太多，無法確實記憶每一案件，偵訊
    時乃依據正確之「對保」流程回答等情，尚與趨吉避凶之人
    性無違，亦已如前述。況即使認為被告周詩帆、陳維傑「未
    在易立貸公司」辦理「對保」之辯解不可採信，檢察官仍應
    提出積極證據證明被告周詩帆、陳維傑有其所指：「於易立
    貸公司，趁蕭千育辦理信用貸款時，取得蕭千育之證件，在
    『債權讓與暨動產抵押契約書』、『本票及授權書』偽造『蕭君
    怡』、『羅素芬』及『黃耀宗』之簽名及印文」之犯行。
　⒉證人蕭千育於原審已詳細證述本件汽車貸款之申辦過程及「
    對保」情形，其在易立貸公司確實未見到被告2人，貸款之
    聯繫及辦理之相關程序，均由易立貸公司業務人員「姚先生
    」辦理等情（訴卷一第329-349頁），且證人蕭千育於偵訊
    時僅證稱在易立貸公司對保時，現場對保人有好幾人，並未
    指認曾在現場見到被告周詩帆、陳維傑等情（第4899號他卷
    第25反-26頁），亦已如前述；而證人蕭千育與被告2人並無
    利害關係，且其本身亦因本件貸款案受有損害，難認其於原
    審作證時，有刻意說謊維護被告2人之必要。
　⒊被告周詩帆於102年間固涉犯多件汽車貸款案之詐欺案件，經
    起訴、判刑；惟被告之前科紀錄等品格證據，如與犯罪事實
    全然無關者，為避免影響法官認定事實之心證，該等證據應
    不得先於犯罪事實之證據而為調查，此乃刑事訴訟法第288
    條增訂第4項規定之所由設。基於習性推論禁止之法則，除
    非被告主動提出以為抗辯，自亦不容許由檢察官提出被告之
    品格證據資為證明犯罪事實之方法，俾免導致錯誤之結論或
    不公正之偏頗效應。檢察官提出被告周詩帆所涉案件，大部
    分仍在審理中，未經法院判決「有罪確定」，況各案發生之
    時間約在102年6月間，被告周詩帆經偵辦之時間，均在本案
    申辦貸款之後，且各案被告周詩帆辦理貸款之情形（是否在
    場「對保」），與本件涉案情節，並非完全相同，自不得逕
    予推論被告周詩帆有「於易立貸公司，趁蕭千育辦理信用貸
    款時，取得蕭千育之證件，在『債權讓與暨動產抵押契約書』
    、『本票及授權書』偽造『蕭君怡』、『羅素芬』及『黃耀宗』之簽
    名及印文」之犯行，或「知悉」易立貸公司有「弊端」，而
    與該公司之特定人員有犯意聯絡，故意對保不實。
　㈢原判決經審理結果，認為被告2人共同犯行使業務登載不實文
    書罪之事證均明確，分別予以論罪處刑；暨以行為人責任為
    基礎，審酌被告周詩帆及陳維傑承辦汽車貸款業務，為求便
    宜行事，被告周詩帆竟未指示被告陳維傑前往易立貸公司，
    親自與貸款人及保證人「對保」，被告陳維傑明知其未實際
    「對保」，仍於「對保人簽章」欄簽名，其等所為實非可取
    ；及被告2人之犯罪動機、目的、手段、犯後態度，暨其等
    之智識程度、家庭經濟及生活狀況等一切情狀，就被告周詩
    帆部分，依累犯規定加重其刑後，宣處有期徒刑5月（得易
    科），就被告陳維傑部分，宣處有期徒刑3月（得易科），
    經核原判決上開認事用法，並無不合，量刑亦屬妥適，檢察
    官執前詞上訴指摘原判決不當，並無理由，應予駁回。
據上論斷，應依刑事訴訟法第368條，判決如主文。
本案經檢察官蔡景聖追加起訴，檢察官丁維志提起上訴，檢察官
李豫雙到庭執行職務。
中　　華　　民　　國　　110 　年　　1 　　月　　6 　　日
                  刑事第十三庭  審判長法  官  王國棟
                                      法  官  呂煜仁
                                      法  官　曹馨方
以上正本證明與原本無異。
被告均不得上訴。
檢察官如不服本判決，應於收受送達後20日內向本院提出上訴書
狀，惟須受刑事妥速審判法第9條限制。其未敘述上訴之理由者
，並得於提起上訴後20日內向本院補提理由書(均須按他造當事
人之人數附繕本)「切勿逕送上級法院」。
刑事妥速審判法第9條：
除前條情形外，第二審法院維持第一審所為無罪判決，提起上訴
之理由，以下列事項為限：
一、判決所適用之法令牴觸憲法。
二、判決違背司法院解釋。
三、判決違背判例。
刑事訴訟法第 377 條至第 379 條、第 393 條第 1 款之規定，
於前項案件之審理，不適用之。
                                      書記官　游秀珠
中　　華　　民　　國　　110 　年　　1 　　月　　6 　　日
附錄：本案論罪科刑法條全文
中華民國刑法第216條
行使第210條至第215條之文書者，依偽造、變造文書或登載不實
事項或使登載不實事項之規定處斷。
中華民國刑法第215條
從事業務之人，明知為不實之事項，而登載於其業務上作成之文
書，足以生損害於公眾或他人者，處3年以下有期徒刑、拘役或1
萬5千元以下罰金。